臺灣臺中地方法院刑事判決
111年度原金訴字第39號
公  訴  人  臺灣臺中地方檢察署檢察官
被      告  蔣懷義



指定辯護人  本院公設辯護人梁乃莉  
上列被告因違反洗錢防制法等案件，經檢察官提起公訴（111年
度偵字第9568號），因被告於準備程序中就被訴事實為有罪之陳
述，經告知簡式審判程序之旨，並聽取當事人之意見後，本院合
議庭裁定由受命法官獨任進行簡式審判程序，判決如下：
    主    文
蔣懷義幫助犯洗錢防制法第十四條第一項之洗錢罪，處有期徒刑
貳月，併科罰金新臺幣貳萬元，罰金如易服勞役，以新臺幣壹仟
元折算壹日。緩刑貳年，並應依如附件所示本院調解程序筆錄所
載內容履行。
    犯罪事實
一、蔣懷義依其社會生活通常經驗，可預見金融機構帳戶係個人
    理財之重要工具，為申設帳戶者財產、信用之重要表徵，且
    提供其申設金融機構帳戶資料予他人使用，可能遭利用於遂
    行財產犯罪之目的，成為詐欺集團為逃避追緝而使用之帳戶
    ，並藉此轉匯、提領詐欺贓款而供作掩飾、隱匿特定犯罪所
    得之去向、所在，竟基於縱使有人持其提供之金融帳戶相關
    資料實行詐欺取財，並掩飾、隱匿特定犯罪所得而洗錢，亦
    不違背其本意之不確定幫助犯意，為取得報酬，竟於民國11
    0年11月11日11時2分許前某時，以新臺幣（下同）5000元之
    代價，將其所有彰化商業銀行（下稱彰化銀行）帳號：000-
    00000000000000號之網路銀行帳號、密碼，提供予真實姓名
    年籍不詳、暱稱「林華」、「bitCoin陳」所屬之詐騙集團
    成員使用，而容任他人使用上開帳戶作為詐欺取財、洗錢之
    工具。嗣上開詐欺集團成員取得蔣懷義前述帳戶資料後，即
    與所屬詐欺集團成員共同意圖為自己不法所有，基於詐欺取
    財及洗錢之犯意聯絡，以附表所示方式，對附表所示之劉書
    奇、馬依婷施以詐術，致渠等陷於錯誤，而分別於附表所示
    時間，匯款如附表所示金額至蔣懷義前開彰化銀行帳戶，旋
    遭該詐欺集團其他成員轉匯一空。嗣經劉書奇、馬依婷發覺
    有異報警處理，經警循線查悉上情。
二、案經劉書奇、馬依婷訴由臺中市政府警察局豐原分局報告臺
    灣臺中地方檢察署檢察官偵查起訴。
    理    由
一、本案被告蔣懷義所犯，非死刑、無期徒刑、最輕本刑為3 年
    以上有期徒刑之罪，或高等法院管轄第一審之案件，被告於
    本院準備程序中，就前揭被訴事實為有罪之陳述，經受命法
    官告以簡式審判程序之旨，並聽取當事人之意見後，本院認
    無不得或不宜改依簡式審判程序進行之處，爰依刑事訴訟法
    第273 條之1 第1 項、第284 條之1 規定，經合議庭評議後
    ，裁定本案由受命法官獨任進行簡式審判程序，是本案之證
    據調查，依刑事訴訟法第273 條之2 規定，不受同法第159 
    條第1 項、第161 條之2 、第161 條之3 、第163 條之1 及
    第164 條至第170 條規定之限制，合先敘明。
二、上開犯罪事實，業據被告於偵查中、本院準備程序與審理時
    均坦承不諱（見偵卷第119頁；本院卷第163、174頁），經
    證人即告訴人劉書奇、馬依婷分別於偵查中證述明確（見偵
    卷第49-50、77-79、81-82頁；核交卷第15-16頁），另有被
    告之對話紀錄翻拍照片、彰化商業銀行股份有限公司110年1
    2月3日函文及所附帳戶資料與交易明細、帳戶個資檢視、高
    雄市政府警察局左營分局文自派出所陳報單、受（處）理案
    件證明單、受理各類案件紀錄表、內政部警政署反詐騙諮詢
    專線紀錄表、受理詐騙帳戶通報警示簡便格式表、馬依婷之
    國泰銀行匯款憑證、金融機構聯防機制通報單（見偵卷第19
    -27、35-40、45、47、51-59、65-67頁）；內政部警政署反
    詐騙諮詢專線紀錄表、新北市政府警察局板橋分局板橋派出
    所受理詐騙帳戶通報警示簡便格式表、金融機構聯防機制通
    報單、劉書奇之存摺封面影本、對話紀錄與相關收據資料翻
    拍照片、劉書奇之帳戶交易明細（見核交卷第15-31頁）在
    卷可佐，是被告之任意性自白與事實相符，可以採信。綜上
    ，本案事證明確，被告上開犯行，堪以認定，應予以依法論
    科。
三、論罪科刑： 
　㈠按刑法上之幫助犯，係對於犯罪與正犯有共同之認識，而以
    幫助之意思，對於正犯資以助力，而未參與實施犯罪之行為
    者而言（最高法院73年度台上字第2898號、75年度台上字第
    1509號、88年度台上字第1270號判決意旨參照）。是以，如
    以幫助他人犯罪之意思而參與犯罪構成要件以外之行為者，
    即屬幫助犯，而非共同正犯。所謂以幫助他人犯罪之意思而
    參與者，指其參與之原因，僅在助成他人犯罪之實現而言；
    所謂參與犯罪構成要件以外之行為者，係指其所參與者非直
    接構成某種犯罪事實之內容，而僅係助成其犯罪事實實現之
    行為而言（最高法院78年度台上字第411號判決意旨參照）
    。查被告提供上開彰化銀行帳戶之網路銀行帳戶、密碼等資
    料予他人使用，使犯罪集團成員用以作為收受詐欺取財犯罪
    所得財物及洗錢之犯罪工具，即該詐欺犯罪者自上開帳戶依
    前述迂迴之方式取得詐欺取財贓款後，即產生遮斷資金流動
    軌跡以逃避國家追訴、處罰，其以單純提供金融帳戶資料之
    方式為他人詐欺取財及洗錢犯行提供助力，顯具有幫助一般
    洗錢及幫助詐欺取財之不確定故意，應論以幫助犯。是以，
    核被告所為，係犯刑法第30條第1項前段、第339條第1項之
    幫助詐欺取財罪，及刑法第30條第1前段、洗錢防制法第14
    條第1項之幫助一般洗錢罪。至刑法第339條之4第1項雖規定
    ：「犯第339條詐欺罪而有下列情形之一者，處1年以上7年
    以下有期徒刑，得併科1百萬元以下罰金：一、冒用政府機
    關或公務員名義犯之。二、3人以上共同犯之。三、以廣播
    電視、電子通訊、網際網路或其他媒體等傳播工具，對公眾
    散布而犯之。前項之未遂犯罰之」，然現今詐騙不法份子實
    施詐欺之內容態樣甚多，依本案證據資料無從逕認被告對於
    取得本案金融機構帳戶資料之人所實施具體犯罪手法、乃至
    於共同正犯人數多寡等情，主觀得預見或有所認識，是縱使
    使用被告所提供上開帳戶資料之人另有刑法第339條之4第1
    項各款之加重事由，揆諸前揭說明，被告就超過其認識部分
    ，仍不負幫助犯罪之責，附此敘明。
  ㈡被告以一提供上開帳戶之幫助行為，同時觸犯幫助詐欺取財
    及幫助洗錢之罪名，依刑法第55條規定，為想像競合犯，應
    從一重之幫助洗錢罪處斷。又被告以一提供帳戶之行為，使
    詐欺集團成員得對如附表所示告訴人劉書奇、馬依婷為前述
    等犯行，為一行為侵害數法益，為同種想像競合犯，應依刑
    法第55條之規定從一重處斷。
　㈢被告以幫助之意思，參與構成要件以外之行為，為幫助犯，
    衡以本案情節，爰依刑法第30條第2項規定，依正犯之刑減
    輕之。
　㈣按洗錢防制法第16條第2項規定：犯前二條之罪，在偵查或審
    判中自白者，減輕其刑。被告於偵查中、本院準備程序及審
    理時均自白犯行，已如前述，應依前揭規定減輕其刑，並就
    上開幫助犯減輕事由，依刑法第70條規定遞減之。
　㈤爰審酌被告為智慮健全、具一般社會生活經驗之人，竟任意
    提供上開彰化銀行帳戶之網路銀行帳戶及密碼等資料供他人
    使用而幫助他人犯罪，致使真正犯罪者得以隱匿其身分，執
    法機關因而不易查緝贓款流向，增加告訴人等尋求救濟之困
    難，危害社會治安，所為誠屬不該；惟念及被告本身並未實
    際參與本件詐欺取財及洗錢犯行，責難性較小；被告坦承犯
    行，且已與告訴人劉書奇成立調解並賠償3萬元完畢，與告
    訴人馬依婷成立調解並有按期為分期之賠償，有本院調解程
    序筆錄、本院電話紀錄表（見本院卷第75-76、81-82、119-
    120、189頁)在卷可參，犯後態度尚可；兼衡被告之犯罪動
    機、目的、所生危害暨告訴人等所受財產損失程度等一切情
    狀，量處如主文所示之刑，並就併科罰金部分諭知易服勞役
    之折算標準，以示懲儆。
　㈥被告未曾因故意犯罪受有期徒刑以上刑之宣告，有其臺灣高
    等法院被告前案紀錄表附卷可稽，其因一時失慮，致罹刑典
    ，且犯後坦承犯行，並已與上述等告訴人成立調解且依約賠
    償，業如前述，足認被告尚有悔悟之意，本院審酌上開各情
    狀，認被告經此刑事偵審追訴程序及刑之宣告後，應能知所
    警惕，諒無再犯之虞，所宣告之刑應以暫不執行為適當，爰
    依刑法第74條第1項第1款規定，併予宣告如主文所示之緩刑
    。又為使被告能遵期履行調解條件以分期賠償告訴人馬依婷
    所受之損害，併依刑法第74條第2 項第3 款規定，命被告應
    依如附件所示本院調解程序筆錄所載內容履行，以啟自新。
三、沒收部分：
　㈠按犯罪所得，屬於犯罪行為人者，沒收之；犯罪所得之沒收
    ，於全部或一部不能沒收或不宜執行沒收時，追徵其價額；
    宣告犯罪所得之沒收或追徵，有過苛之虞、欠缺刑法上之重
    要性、犯罪所得價值低微，或為維持受宣告人生活條件之必
    要者，得不宣告或酌減之；刑法第38條之1第1項前段、第3
    項及第38條之2第2項分別定有明文。查被告於本院準備程序
    時就其取得之報酬為5,000元等情並不爭執，此應為被告本
    案犯罪所得，然本院審酌被告已與告訴人等均成立調解，並
    賠償告訴人劉書奇3萬元及賠償告訴人馬依婷3期款項共計3
    萬元，業如前述，應認上開調解與賠償結果已達到沒收制度
    剝奪被告犯罪所得之立法目的，如另沒收被告上揭犯罪所得
    ，顯屬過苛，依刑法第38條之2第2項規定，爰不予宣告沒收
    或追徵，附此敘明。
　㈡洗錢防制法第18條第1項固規定：「犯第14條之罪，其所移轉
    、變更、掩飾、隱匿、收受、取得、持有、使用之財物或財
    產上利益，沒收之；犯第15條之罪，其所收受、持有、使用
    之財物或財產上利益，亦同。」此一規定採取義務沒收主義
    ，只要合於前述規定，法院即應為相關沒收之諭知。然該洗
    錢行為之標的是否限於行為人所有者始得宣告沒收，法無明
    文，實務上一向認為倘法條並未規定「不問屬於犯罪行為人
    與否均沒收」時，自仍以屬於被告所有者為限，始應予沒收
    ，此可由毒品危害防制條例第19條第1項就犯特定毒品犯罪
    所用、所得之物義務沒收適用上，因法條亦無「不問屬於犯
    罪行為人與否」之規定，實務亦均以屬於被告所有者為限，
    始應予以沒收可徵，本院認在洗錢防制法並未規定「不問屬
    於犯罪行為人與否」情形下，自宜從有利於被告之認定，仍
    應以該沒收標的屬行為人所有者始得宣告沒收。是以，本案
    告訴人等遭詐騙之款項，並非被告所轉匯或領取，亦非在其
    實際掌控中，被告就上開等犯罪所收受、持有之財物本不具
    所有權及事實上處分權，依法自無從對其宣告沒收，併此敘
    明。
據上論斷，應依刑事訴訟法第273 條之1 第1 項、第299條第1項
前段，洗錢防制法第14條第1項、第16條第2項，刑法第11條、第
30條第1項前段、第2項、第339條第1項、第55條前段、第42條第
3項、第74條第1項第1款、第2項第3款，刑法施行法第1條之1第1
項，判決如主文。
本案經檢察官許景森提起公訴，檢察官張凱傑、王宜璇到庭執行
職務。
中　　華　　民　　國　　111 　年　　12　　月　　19　　日
                  刑事第十九庭  法  官  李昇蓉
以上正本證明與原本無異。
如不服本判決應於收受送達後20日內向本院提出上訴書狀，並應
敘述具體理由；其未敘述上訴之理由者，應於上訴期間屆滿後20
日內向本院補提理由書（均須按他造當事人之人數附繕本）「切
勿逕送上級法院」。
告訴人或被害人如不服判決，應備理由具狀向檢察官請求上訴，
上訴期間之計算，以檢察官收受判決正本之日起算。
　　　　                         書記官  王麗雯
中　　華　　民　　國　　111 　年　　12　　月　　19　　日

附錄本案論罪科刑法條
刑法第30條
幫助他人實行犯罪行為者，為幫助犯。雖他人不知幫助之情者，
亦同。
幫助犯之處罰，得按正犯之刑減輕之。

刑法第339條
意圖為自己或第三人不法之所有，以詐術使人將本人或第三人之
物交付者，處5年以下有期徒刑、拘役或科或併科50萬元以下罰
金。
以前項方法得財產上不法之利益或使第三人得之者，亦同。
前2項之未遂犯罰之。

洗錢防制法第14條第1項
有第2條各款所列洗錢行為者，處7年以下有期徒刑，併科新臺幣
5百萬元以下罰金。

附表：
編號 告訴人 詐欺過程 匯款過程 1 劉書奇 本案詐欺集團某成員於110年11月9日13時許起接續撥打電話給左列告訴人佯稱：其為檢調單位要做金流調查，需匯款至指定帳戶云云，致左列告訴人受騙而依指示匯款。 左列告訴人於110年11月11日11時2分許匯款新臺幣(下同)3萬元至上開彰化銀行帳戶。  2 馬依婷 本案詐欺集團某成員於110年11月11日11時許起接續撥打電話給左列告訴人佯稱：因告訴人個資外洩帳戶被凍結監管，須匯款才能寫陳情書請求調查云云，致左列告訴人受騙而依指示匯款。 左列告訴人於110年11月11日13時36分許匯款30萬元至上開彰化銀行帳戶。